最　高　行　政　法　院　判　決　　　　　　　　　九十一年度判字第二一七二號
　　上　訴　人　精元電腦股份有限公司
　　代　表　人　丙○○
　　訴訟代理人　劉法正律師
　　　　　　　　楊祺雄律師
　　被 上訴 人　經濟部智慧財產局
　　代　表　人　甲○○
　　參　加　人　乙○○
右當事人間因新型專利舉發事件，上訴人對於中華民國九十年九月二十日臺北高等行
政法院八十九年度訴字第六九五號判決，提起上訴，本院判決如左：
　　主  文
上訴駁回。
上訴審訴訟費用由上訴人負擔。
　　理  由
上訴人起訴主張：(1)系爭案主要特徵在於該架橋２，該架橋２是由中間透空且呈口字
型的柱框與榫框交叉連結成可互為迴動狀態，且鍵環穿過透空部位而頂持鍵帽
１，當柱框與榫框對稱一端之榫柱２１４、榫軸２２３呈原地樞轉時，另一端榫
柱214、榫軸223則可沿橫向滑動。而引證二之結構特徵，是由中空且呈口形之二矩形
框體3a、3b樞接呈可旋轉移動之Ｘ框體３，且橡膠開關４穿過中空部位而頂持鍵頂１
，Ｘ框體３一側呈可原地樞轉，另一側則呈可滑行移動；顯然系爭案主要特徵之架橋
２與引證二之Ｘ框體３，其兩者之結構及作動方式均完全相同。(2)系爭案之次要特徵
在於與架橋２銜接之鍵帽１、橋板３等結構，即架橋２利用榫柱214、榫軸223呈原地
樞轉地樞接在鍵帽１之帽鉤及橋板３之板突中，另一對稱端利用榫柱 214、榫軸
223 呈可滑動地套設在板鉤及帽片上，惟已在對相關甲案提起異議之異議理由書
中自承鍵帽１、橋板３等結構為習知，顯然次要特徵已不具專利要件。(3)系爭案之乙
○○於對上訴人提出侵害系爭案之告訴中，主張其權利範圍涵蓋所有架橋式結構，其
委託國立中興大學鑑定之鑑定報告書略謂：「待鑑定物之字鍵結構設計均採架橋式結
構．．．該兩項樣品最關鍵之技術在於架橋式設計，與專利範圍所載之設計技術相同
」。其另送請工業技術研究院（下稱工研院）鑑定，工研院仍以「柱框與榫框扣成交
叉狀，一側樞扣面而另側滑扣於鍵帽與橋板間，使鍵帽可平行地被壓下之手段功能、
及避免位置偏移之效果等皆均等於本專利（即系爭案）」，均係同樣以主要部分之技
術結構（最關鍵之技術）為判斷標準，而不論次要技術部分。準此，系爭案之架橋式
設計，既早已於引證二中揭露，其創作之目的、手段相同，均採架橋式設計（又稱導
滑件），據其主要結構特徵判斷之，自不具新穎性之可專利要件。(4)上訴人前已就引
證二與系爭案之技術結構，送經中國工程技術學會作比對鑑定結論為：1.系爭案「架
橋式按鍵開關」與引證二「按鈕開關」之架橋組合方式所使用之技術與機械結構相同
，2.引證二「按鈕開關」之鍵帽與鍵環結合方式所使用之技術及機械結構，已涵蓋系
爭案「架橋式按鍵開關」，明顯鑑定出系爭案主要技術特徵不具新穎性，被上訴人僅
泛稱該鑑定分析意見之結論不足採信，其所為之行政處分亦違行政程序法第九條之規
定，且有違禁反言原則。應無可維持等語。爰求為判決一再訴願決定均應撤銷。被上
訴人就第00000000號新型專利案應為撤銷專利之處分。
被上訴人則以：１、專利案之特徵須就其申請專利範圍所載者整體以觀，今引證二Ｘ
框體係藉元件６及７嵌插於底板５，上方再加置一元件２，其並無系爭案之橋板及其
上之板孔、板突、板槽及板鉤，且其鍵頂部亦無鍵帽之帽鉤、鉤槽與帽片等，因此引
證案之結構自不相同於系爭專利。２、上訴人所指之系爭案與引證二之比較圖式，查
此日本專利案並非舉發程序所提之引證案，屬新證據，自非本件舉發原審定所得審酌
者。３、上訴人所指之中國機械工程學會所作之鑑定分析意見書，其第六頁中間已自
承「綜合以上討論，就整體而言，兩案是有差異」，因此系爭案之整體特徵與引證二
不相同應無疑義。４、系爭專利申請專利範圍之特徵須就整體以觀，是否不符專利要
件之規定，仍應以系爭專利特徵及功效逐一與舉發證據比較，至「禁止反言原則」乃
專利侵害鑑定判斷之參考，其與舉發審查無涉。５、系爭專利是否應撤銷其專利權主
要須視其與舉發證據相較而定，且大陸與我國國情不同，其專利實務與我亦有差異，
自不得據以認為本件應比照辦理等語資為抗辯。
參加人之陳述略以：　本案除取得我國專利外，亦在德國、美國獲得專利，而參加人
在美國法院對美國大電腦商如Compaq提出侵權告訴，迄今各該被告尚不敢提出「專利
無效」之反訴（counterclain），其原因無他，係無法取得確切之證據之故，因為如
上訴人所引證之證據，施之於美國訴訟，對熟習該項技術者言，兩者相距甚遠，徒增
昂貴之訴訟成本，由於我國之舉發程序其費用低廉，故始有如上訴人以相同之證據，
一再提起舉發之情事，徒然浪費司法資源。上訴人指稱系爭案欠缺新穎性及不具進步
性之可專利性，自不足取。
原審斟酌全辯論意旨及調查證據之結果，以：本案與引證二（第00000000號
新型專利案）之比對，雖兩案之字鍵（鍵帽）、基板（底板）、定位板（橋板）及彈
性元件（鍵環）等構件為相同且為習知，惟具與本案之特徵無涉，本案是否違反專利
法規定，仍應以本案特徵及功效與舉發證據比對方為適法。本案藉架橋上方部分直接
置於鍵帽之鉤槽及帽肋和帽片間，下方則直接置於橋板所一體設置之板槽及板鉤上，
且橋板開具板孔供鍵環突出，俾帽柱之直接按壓。引證二（日本平西四─五一三八八
號實用案）無本案橋板之設置，且其鍵帽並無鉤槽等供架橋定位，需藉助另設第一下
支持體及第二下支持體底部穿越印刷電路板形成槽體，上方藉另設上支持體供置於鍵
頂及Ｘ框體間，引證二之空間構成與本案不同，引證二並無本案之橋板及其上之板孔
、板突、板槽及板鉤之設置，且其鍵頂部亦無本案鍵帽之帽鉤、鉤槽及帽片等。本案
之架橋組合結構雖與引證二同屬曲柄滑塊結構（slidercrank ），本案鍵帽及鍵環雖
與引證二同採直接嵌入相對頂接，其鍵環皆屬軟質彈性之環狀物，惟本案鍵帽之帽鉤
、鉤槽及帽片與橋板上之板孔、板突、板槽及板鉤所造成與架橋結合之方式，不同於
引證二之固定板及鍵帽之結合與扣件及基板（橋板）之誤置結合，本案可減少零件數
目。本案之架橋、鍵環板、及薄膜電路雖屬習知技術，但本案之架橋裝設過程可由上
方榫軸、上方柱榫、下方榫軸、下方柱榫之順序，依次聯結鍵帽與橋板，過程無需扣
件，可增加結合強度，容易對準，係屬形狀與結構之改良，其增進之功效，其特點及
功效無法由引證二輕易導出，引證二不足以證明本案違反新穎性、進步性。所稱引證
一已自承之習知構件，並非本案之整體架構，系爭案之審查仍需以本案之特徵、功效
作整體考量，以判斷是否符合專利性；乙○○於侵權訴訟所為之主張與本案是否合乎
專利，分屬不同構成要件，本案之特徵仍須就其申請專利範圍所載者整體觀之。中國
機械工程學會就本案與引證二之技術內容鑑定分析意見書僅供參考，並無拘束主管機
關審查之效力，況上開意見書亦認為本案與引證二整體是有差異。另上訴人所舉本案
相同內容之新型專利在大陸地區經其以引證二等資料提起無效宣告請求，業經大陸地
區宣告無效一節，因專利制度各地區法律規定不同，審查基準亦異，要難以大陸地區
之認定執為本件應為舉發成立之論據。且本件專利舉發訴願案前經經濟部送請國立交
通大學機械系審查結果，認「系爭案之架橋裝設過程可先由上方榫軸、上方柱榫、下
方榫軸、下方柱榫之順序依次聯結鍵帽及橋板，其過程無需扣件，可增加結合強度，
並容易對準，應屬一巧妙之形狀與結構改良，具功效之增進，其特點實無法由該引證
案輕易導出，判該引證案不足以證明系爭案有違新穎性及進步性。」，此有該系所填
製之專利訴願案審查意見書附於訴願卷可參。此外，經濟部亦檢附訴願理由書、答辯
書、舉發卷函請工研院就本案專利申請範圍為審查結果亦認：「綜觀二案構成，系爭
案係藉架橋上方部分直接置於鍵帽之鉤槽、帽肋、帽片之間，下方則直接置於橋板所
一體設置之板槽及板鉤上，且橋板開具板孔供鍵環之突出，俾帽柱直接按壓，而引證
案因無系爭案之橋板設置，且鍵帽無鉤槽供架橋定位，需藉助第一、二支持體，底部
穿越印刷電路板形成槽體，上方則藉一另設之支持體供置於鍵頂Ｘ框體間，二者之空
間型態之構成不相同。且引證案並無橋板、板突、板槽及板鉤之設置，其鍵頂亦無帽
鉤、鉤槽及帽片之構成，二者不同處非顯而易見，具困難度。二者皆為電腦按鍵開關
之裝置，且均能達其特定之功效及要求，難謂系爭案不具進步性。」遂認被上訴人以
本案無違專利法第九十八條第一項第一款及第二項之規定，為舉發不成立之審定，一
再訴願決定遞予維持均無違誤。上訴人所訴為無理由，駁回其訴。
查本案於訴願階段，經檢附訴願理由書、答辯書及舉發卷等卷證資料，分別函請財團
法人工業技術研究院、國立交通大學審查結果，亦均為與被上訴人及一再訴願決定為
同一之認定，認引證案與本案之整體結構有異，本案具有新穎性、進步性，有審查意
見書附訴願機關卷可稽。此項經專業學術機構所為之審查，有其專業性、客觀性及公
正性，自足可信。原審參酌為維持原決定及原處分之判決，核無違誤。上訴人仍執前
詞，謂系爭案不具新穎性及進步性，不符命新型專利要件云云，顯係一己主觀之見，
尚不足取。其執以指摘原判決不當，求為廢棄，為無理由，應予駁回。
據上論結，本件上訴為無理由，爰依行政訴訟法第二百五十五條第一項、第九十八條
第三項前段，判決如主文。
中　　華　　民　　國　　九十一　　　年　　十二　　　　月　　　五　　　　日
                    最 高 行 政 法 院  第 四 庭
                                審 判 長 法  官　　　廖　政　雄
                                         法  官　　　趙　永　康
                                         法  官　　　林　清　祥
                                         法  官　　　鍾　耀　光
                                         法  官      姜  仁  脩
右  正  本  證  明  與  原  本  無  異
　　　　　　　　　　　　　　　　　　　　 法院書記官　彭　秀　玲
中　　華　　民　　國　　九十一　　　年　　　十二　　　月　　　六　　　　日
